【裁判字號】    97,訴,1709
【裁判日期】    980302
【裁判案由】    偽造文書
【裁判全文】
臺灣高雄地方法院刑事判決              97年度訴字第1709號
公  訴  人  臺灣高雄地方法院檢察署檢察官
被      告  乙○○
選任辯護人  陳惠美律師
上列被告因偽造文書案件，經檢察官提起公訴（97年度偵字第21
467 號），本院判決如下：
    主  文
乙○○犯行使偽造私文書罪，處有期徒刑肆月，如易科罰金，以
新臺幣壹仟元折算壹日，如附表一所示偽造印文及偽造之「丙○○」方形印章壹枚均沒收。又犯行使偽造私文書罪，處有期徒刑
月，如易科罰金，以新臺幣壹仟元折算壹日，如附表二所示偽
造印文、署名及偽造之同前「丙○○」方形印章壹枚均沒收。應
執行有期徒刑陸月，如易科罰金，以新臺幣壹仟元折算壹日，如
附表一、附表二所示偽造印文、署名及偽造之「丙○○」方形印
章壹枚均沒收。
其餘被訴行使偽造私文書、使公務員登載不實部分，均無罪。
    事  實
一、乙○○與丙○○係夫妻關係，緣雙方於民國93年4 月30日，
    在高雄市○○區○○路52號，成立拉拉聖薔國際有限公司（
    下稱拉拉聖薔公司），由乙○○擔任負責人，營業項目為瘦
    身美容業、化妝品批發業等，丙○○並將其永豐銀行北高雄
    分行00000000000000號帳戶之存摺、提款卡、密碼及圓形印
    鑑章交予乙○○保管，作為家庭生活開銷及拉拉聖薔公司業
    務營運之使用，後雙方因感情不睦，乙○○竟基於偽造文書
    、行使偽造文書及使公務員登載不實之犯意，趁雙方共居一
    處，取得丙○○身分證正反面影印本，及因日常家務使用保
    管丙○○上開圓形印鑑章之便，未經丙○○同意，擅自為下
    列犯行：
（一）乙○○先於96年10月12日前某日，委託不知情之劉篷珠會
      計事務所職員劉豫君偽刻「丙○○」方形印章1 枚，之後
      持該偽造印章在高雄市營利事業統一發證設立登記申請書
      、高雄市政府商業名稱及所營業務預查申請表、丙○○身
      分證正反面影本、建物所有權狀各1 份及高雄市政府工務
      局使用執照上蓋印，共偽造「丙○○」印文8 枚（各文件
      上偽造印文數量詳如附表一），以丙○○之名義為東綝企
      業行申請人，偽造申請設立登記東綝企業行之上開私文書
      ，復委由不知情之劉豫君於96年10月30日，持向高雄市政
      府建設局行使之，申請在高雄市○○區○○路52號設立登
      記東綝企業行，由丙○○擔任負責人，營業項目為化粧品
      零售業等，致主管機關高雄市政府建設局承辦公務員為形
      式審查後，將該等不實事項登載於職務上所掌之公司設立
      登記事項之公文書上，足生損害於丙○○及高雄市政府建
      設局對公司登記管理之正確性。
（二）乙○○於東綝企業行設立後，另向永豐信用卡股份有限公
      司申辦刷卡機等相關業務，於96年11月20日或21日，與不
      知情之永豐信用卡股份有限公司承辦人員甲○○約在高雄
      市○○區○○路52號處辦理，因缺少「丙○○」圓形印鑑
      章，乙○○遂打電話請不詳之人送該枚印章前來，而持上
      開偽造之「丙○○」方形印章、東綝企業行大章，及「丙○○」圓形印鑑章，由不知情之甲○○在財團法人聯合信
      用卡處理中心（下稱聯合信用卡處理中心）與商店特約事
      項、特別約定事項（美容護膚業適用）、美國運通卡特約
      商店申請書、特約商店指定對第三人付款同意書上蓋印，
      共偽造「丙○○」方形印文6 枚（含特別約定事項騎縫處
      ，起訴書誤載為4 枚）及盜用「丙○○」圓形印鑑章所製
      作之印文1 枚，並由不知情之甲○○在特約商店指定對第
      三人付款同意書上偽簽「丙○○」署名2 枚（各文件上盜
      用、偽造印文、署名數量詳如附表二），偽造以東綝企業
      行負責人丙○○之名義申請刷卡機業務及以丙○○上開永
      豐銀行北高雄分行之帳戶為刷卡受款帳戶之相關私文書，
      復連同丙○○身分證正反面影本及上開帳戶存摺影本交由
      甲○○而行使之，致聯合信用卡處理中心承辦人員不疑有
      他而核准該項申請。嗣經丙○○於97年1 月中旬，因乙○○向永豐信用卡股份有限公司申請變更刷卡受款帳戶，始
      悉上情。
二、案經丙○○訴由臺灣高雄地方法院檢察署檢察官偵查起訴。
    理  由
壹、程序部分
一、按被告以外之人於審判外之陳述，雖不符刑事訴訟法第159
    條之1 至之4 之規定，然經當事人於審判程序同意作為證據
    ，法院審酌該言詞陳述或書面陳述作成時之情況，認為適當
    者，亦得為證據。又當事人、代理人或辯護人於法院調查證
    據時，知有第159 條第1 項不得為證據之情形，而未於言詞
    辯論終結前聲明異議者，視為有前項之同意，同法第159 條
    之5 亦有明文。查本案所引用之其餘證據資料（詳後引證據
    ），其中傳聞證據部分，縱無刑事訴訟法第159 條之1 至第
    159 條之4 或其他規定之傳聞證據例外情形，亦業經本院審
    理時予以提示並告以要旨，且各經檢察官、被告乙○○及辯
    護人表示意見，當事人已知上述證據乃屬傳聞證據，或明示
    同意作為本案之證據使用，或未於言詞辯論終結前對該等證
    據聲明異議，本院審酌上開證據作成時之情況，並無違法取
    證或其他瑕疵，且與本案待證事項具關聯性，認為以之作為
    證據為適當，自得作為證據。
貳、有罪部分
一、訊之被告乙○○坦承有委託劉篷珠會計事務所職員劉豫君刻
    印東綝企業行之大章及負責人丙○○之方形小章，並有為上
    開東綝企業行申請設立登記、申請刷卡機及以丙○○上開永
    豐銀行北高雄分行帳戶為刷卡受款帳戶等行為，惟矢口否認
    有何上開犯行，辯稱：丙○○知道東綝企業行之成立，丙○○上開帳戶及印鑑章均由丙○○自行保管，96年11月20日或
    21日，是丙○○自行拿圓形印鑑章到高雄市○○區○○路52
    號蓋印，那天是禮拜天，那時他好像在明華路290 號14樓家
    裡云云。然查：
（一）證人即告訴人丙○○於本院審理時證稱：拉拉聖薔公司由
      我實際出資，被告是掛名負責人，被告並沒有告訴我要開
      一家行號分擔拉拉聖薔公司的稅款，東綝企業行之設立登
      記未經過我同意，設立登記申請書等相關文件上蓋有「丙○○」的方形印章我從來沒看過，並沒有委託劉篷珠會計
      事務所或劉豫君辦理東綝企業行設立之相關事項。東綝企
      業行向聯合信用卡處理中心申請成立特約商店刷卡之相關
      文件上用印之大小章完全沒看過，字跡亦非我本人填寫，
      特約商店指定對第三人付款同意書上「丙○○」圓章是我
      的，但此印章及永豐銀行北高雄分行帳戶之存摺、提款卡
      從92以來都是由被告保管，作為家庭生活開銷管理之用，
      並無授權或同意任何與特約商店相關之文件。圓形印章被
      告於97年2 、3 月時有還給我，是我在97年1 月23日先到
      永豐銀行北高雄分行掛失後，被告才還我。我的身分證放
      置處所不一定，有時會放在桌上，並沒有鎖起來等語（見
      本院卷二第21-26 頁）。且觀之證人丙○○歷次筆錄之簽
      名，其字跡確實與附表二所示文件之字跡均不符，堪認均
      非其所書寫，且證人丙○○在本院作證時業經具結，實無
      甘冒偽證之風險設詞攀誣被告之理，是認其上開證述足堪
      採信。
（二）證人即承辦本件申請刷卡機業務之永豐信用卡股份有限公
      司人員甲○○於本院審理時證稱：特約商店指定對第三人
      付款同意書（他字卷第60頁）蓋章應該是在上面日期（即
      96年11月22日）的前2 、3 天，我陳報上去時是空白的。
      當天到拉拉聖薔公司鐵門是半掩的，沒有看到顧客，現場
      只有我與被告。被告與東綝企業行的關係，我是到那邊之
      後，看被告的身分證才知道她是負責人的配偶。我有問她
      負責人為什麼沒到現場，她說負責人沒空。本件同意書上
      負責人與受款人均由我簽名，因為我們是認章，這部分是
      作業疏失的地方。丙○○的身分證正、反面影本當天申請
      時就有了，是被告交給我的，契約書上東綝企業行的大小
      章也是被告親自拿出來給我，我蓋上章，當時我跟她講有
      缺一個印鑑章，她打了通電話，沒多久就有一個男子拿圓
      形的受款人印鑑章來蓋，被告沒有稱呼那男子，當時我專
      注在寫資料，沒有注意到那位男子的樣子，蓋完章那個人
      就走了。我沒轉頭看拿章來的人，但感覺他是男的。事後
      丙○○有到銀行樓下問我關於簽第三人付款同意書時蓋章
      的情形，他問我那天看到的是不是他，我告訴他說，當天
      我專心填寫資料且背向著那個人，我沒有注意。丙○○來
      問我的時候，我感覺當天那個男子的體型比他壯碩，但我
      確實是沒有回頭去看那位拿印鑑章的男子等語（院卷二第
      47-52 、57-61 頁）。證人甲○○雖陳稱因證人丙○○找
      其詢問時，剛開始語氣有點激動，以致其於97年7 月7 日
      檢察事務官詢問時感受到壓力等情（院卷二第54、55頁）
      ，然證人甲○○亦稱該壓力係指不希望證人丙○○以後再
      去叨擾，僅是心理上的壓力，並無人身安危之疑慮，是其
      所感受之壓力應係一般人面對突發問題時所產生之正常反
      應，並不因此遽認其於檢察事務官面前所言均不實在。又
      證人甲○○與被告及證人丙○○原來均不相識，因東綝企
      業行要申辦刷卡機等業務才與被告接洽，因本件偵辦而與
      證人丙○○接觸，迄今見面次數亦不過數次等情，業據證
      人甲○○陳明在卷（院卷二第48、49、53-59 頁），足徵
      其與被告及證人丙○○俱無任何利害關係，自無甘冒偽證
      之刑責而偏袒任何一方，是認證人甲○○於本院審理時之
      證述亦堪採信。至證人甲○○於偵訊時描述當日被告電話
      通知拿取印章前來之男子，體型較證人丙○○壯碩，因其
      並無轉頭查看，頂多僅能以眼角餘光瞥視，故感覺與證人
      丙○○體型不相似，若非有明顯不同，其當無肯定體型較
      為壯碩等語。其次，當日拿章之人如為證人丙○○，被告
      即應讓證人丙○○自己在同意書上簽名，且證人丙○○既
      為東綝企業行之負責人，亦應對被告當日申請事項之內容
      加以聞問，豈有蓋完章即離開，也未自行在同意書上簽名
      ，況被告當時已告知證人甲○○負責人當日沒空，證人甲○○才會在同意書上負責人及受款人欄代為簽寫丙○○姓
      名，則被告豈有再通知一沒空之人拿印鑑章到場蓋印，且
      未讓本人在同意書上親自簽名。由此可見，當日拿印鑑章
      蓋印者應非證人丙○○，因證人丙○○圓形印鑑章係由被
      告保管（詳如後述），故被告知悉該印鑑章擺放之處，而
      係由被告聯絡不詳之人拿取該印鑑章。
（三）東綝企業行辦理變更付款帳戶乙事，經聯合信用卡處理中
      心承辦人員於97年1 月15日向證人丙○○本人以電話確認
      ，證人丙○○表示不知悉有簽訂特約商店合約，並要求將
      申請變更付款帳戶之文件，寄還其所指定之高雄市○○區
      ○○路290 號14樓等情，有聯合信用卡處理中心97年7 月
      11 日 （97）聯卡商管字第0970400148號函暨檢附錄音光
      碟附卷可憑（他字卷第174 頁），經勘驗該光碟內容結果
      ，證人丙○○於電話中稱：「（問：你是不是有開一家東
      綝企業行變更付款方式有寄資料過來？）不是我申請的阿
      。…他給我登記負責人阿，但雙方都還沒談好，他就給我
      先登記，你跟我講一下，東綝怎麼寫？…依照昨天我們見
      面的時候，他都還沒有提到這件事情，我也搞不清楚…」
      等語，有勘驗報告書在卷可參（他字卷第175 、176 頁）
      。由上開電話錄音內容可證，證人丙○○於97年1 月15日
      聯合信用卡處理中心致電確認申請變更付款帳戶一事時，
      確實仍不知有東綝企業行之存在，而否認為其所申請，甚
      至詢問東綝二字如何書寫。再觀之該通話內容，僅能認為
      被告有向證人丙○○提及欲申請公司行號一事，但2 人尚
      未談妥，甚而連公司行號名稱都未論及，亦無法以此認定
      證人丙○○已知悉並同意設立東綝企業行。足證證人丙○○於97年1 月15日之前不知東綝企業行之存在，亦未曾同
      意被告以其名義設立登記東綝企業行，被告辯稱證人丙○○有同意云云，顯係事後圖卸之詞，殊不可採。
（四）被告之辯護人聲請調取證人丙○○於永豐銀行三民分行、
      北高雄分行及京城商業銀行北高雄分行申辦貸款及申購基
      金等相關資料，經查證人丙○○均有以簽名方式為之，並
      無單以蓋印圓形印鑑章之方式為之，有上開3 家銀行函文
      及所檢送之文件附卷可考（院卷一第61-68 頁、第70-79
      頁、第80-89 頁），而上開資料亦均不足以認定丙○○圓
      形印鑑章由其自行保管，而非由被告保管。再者，證人丙○○於97年1 月25日至永豐銀行辦理帳戶印鑑式樣更換，
      將原來留存之簽名或蓋圓形印鑑章二式憑一式，改為簽名
      一式憑一式，有永豐銀行北高雄分行97年11月4 日永豐銀
      北高雄分行（097） 字第00038 號函檢附之印鑑卡、印鑑
      更換申請書及取款憑條在卷可考（院卷一第35-45 頁）。
      若該帳戶及圓形印鑑章均由證人丙○○自行保管，其何需
      多此一舉變更印鑑式樣，堪信因該圓形印鑑章為被告所保
      管，證人丙○○為求被告將該印鑑章交還，才辦理變更印
      鑑登記。是被告辯稱該圓形印鑑章由證人丙○○保管云云
      ，應是犯後卸責之詞，亦不可採。從而，「丙○○」圓形
      印鑑章係由被告保管之事實，應堪認定。
（五）東綝企業行及負責人丙○○之大小章均係被告委託辦理設
      立登記之會計事務所人員劉豫君代刻，於96年11月20日或
      21 日 申請信用卡刷卡機等相關業務之前，由被告向劉豫
      君拿取東綝企業行大小章並蓋印等節，業據被告自承在卷
      （院卷二第85頁），至於被告請他人拿來之印章為「丙○○」圓形印鑑章，且拿章之人並非證人丙○○一事之認定
      ，業如上述，而證人丙○○直至97年1 月15日與聯合信用
      卡處理中心承辦人員通電話時，始知悉其為東綝企業行之
      負責人，是於97年1 月15日之前被告以證人丙○○名義所
      為之前開行為，均未經證人丙○○同意或授權而為等情，
      堪以認定。本件事證明確，被告上開犯行洵堪認定，應依
      法論科。
二、論罪科刑
（一）按刑法第210 條所謂偽造私文書足以生損害於公眾或他人
      ，祇須偽造時足以發生損害為已足，至真正名義人之事後
      追認，與其已成立之罪名，並無影響。民法第169 條之表
      現代理及170 條第1 項本人追認之無權代理行為，均屬未
      得本人同意之無權代理行為。祇因民法為保護善意第三人
      及交易安全，於本人有表現代理行為時，責本人負授權人
      之責任，或為尊重本人意願兼顧他方權益，於經本人追認
      時亦生效力。此與刑法處罰偽造文書之主旨重在保護文書
      之實質的真正有別，故若無權代理人冒用本人名義製作不
      實之文書，即應成立偽造私文書之罪。不因被冒名之本人
      表現代理行為，或事後追認，以解免其偽造文書之罪責（
      最高法院25年上字第2123號判例、74年台上字第4525號判
      決意旨參照）。又依民法第1003條第1 項之規定，夫妻於
      日常家務，互為代理人；然本件被告所為申請設立登記公
      司行號一事，已非屬日常家務之範圍，自不屬夫妻可互為
      代理之範疇，況證人丙○○亦無授權被告使用該印鑑章於
      支領家庭生活費用以外之行為，足認證人丙○○並無授權
      被告申請設立公司行號。雖證人丙○○於97年1 月30日時
      知悉被告以其名義設立東綝企業行，並事後同意擔任負責
      人（詳如後述），其事後承認之行為，亦不影響上開被告
      於96年10月12日之前及96年11月20日或21日所為之行使偽
      造文書、使公務員登載不實犯行，而足生損害於證人丙○○、高雄市政府建設局對公司登記管理之正確性及聯合信
      用卡處理中心對特約商店業務管理之正確性。查附表一所
      示之文件，係於申請人填具申請商業名稱及所營業務預查
      申請表並簽章，經高雄市政府建設局核予備查後，再填具
      高雄市營利事業統一發證設立登記申請書，連同檢附附表
      一編號2 至5 所示之文件，一併寄至高雄市政府建設局，
      由高雄市政府建設局形式審查前開文件之真正性，而准予
      東綝企業行之設立登記，被告此部分偽造告訴人丙○○印
      章蓋印於附表一所示之文件，假冒丙○○名義申請東綝企
      業行之行為，復持以行使，除構成刑法第216 條、第210
      條行使偽造私文書罪責外，並使不知情之高雄市政府建設
      局人員據以核准該內容不實之設立登記事項，而另成立刑
      法第214 條之使公務員登載不實罪。
（二）是核被告乙○○所為，係犯刑法第216 條、第210 條之行
      使偽造私文書罪、第214 條使公務員登載不實罪。被告利
      用不知情之劉豫君偽造「丙○○」之方形印章、持如附表
      一所示文書向高雄市政府建設局申請設立東綝企業行，及
      利用不知情之甲○○偽造丙○○之署名，均為間接正犯。
      被告偽造「丙○○」之印章持以蓋用，當然產生該印章之
      印文，祇成立偽造印章罪，不再論以偽造印文罪，又被告
      偽造「丙○○」方形印章於附表一所示之文件，及偽造「
      丙○○」方形印章、盜用「丙○○」圓形印鑑章印文及偽
      造「丙○○」署名於附表二所示之文件等行為，乃偽造私
      文書行為之階段行為；其偽造私文書復持以行使，其偽造
      私文書之低度行為，亦應為行使偽造私文書之高度行為所
      吸收，均不另論罪。被告以一行使附表一所示文件之行為
      ，同時觸犯行使偽造私文書及使公務員登載不實二罪名，
      為想像競合犯，應從一較重之行使偽造私文書罪處斷。被
      告分別於不同時間，2 次行使偽造私文書之犯行，犯意各
      別，行為亦殊，應分論併罰。
（三）爰審酌被告並無前科，素行尚佳，因與告訴人夫妻感情轉
      淡，不思以事先溝通方式獲取告訴人之同意，竟利用身為
      告訴人配偶，平日保管告訴人金融機構帳戶資料之便，及
      同居一室容易取得告訴人身分證件，在未經告訴人同意，
      即偽造告訴人之印章，冒用告訴人名義申請設立公司行號
      及申請刷卡業務，致告訴人受有損害及各該管理機關對所
      管理業務之正確性，犯後否認犯行，態度尚可等一切情狀
      ，分別量處如主文所示之刑及易科罰金之折算標準，並定
      其應執行刑暨易科罰金之折算標準，以資儆懲。如附表一
      、附表二所示之文件，其上蓋用之「丙○○」印文（各文
      件偽造印文之數目詳如附表一、二各編號所示），均係由
      被告偽造「丙○○」方形印章所為，其上之「丙○○」署
      名2 枚，係由被告委託不知情之證人甲○○所偽造，雖已
      由被告分別行使交付與高雄市政府建設局及聯合信用卡處
      理中心，惟其上偽造之印文、署名，仍應依刑法第219 條
      規定，分別在其2 次行使偽造私文書之罪刑項下宣告沒收
      （最高法院43年臺上字第747 號判例參照）；而被告委託
      不知情之劉豫君偽造「丙○○」方形印章1 枚，現由被告
      保管中，業經被告陳明在卷（院卷二第86頁），該印章既
      係偽造，亦據證人丙○○證述在卷，不問屬於被告與否，
      應依刑法第219 條規定在被告2 次行使偽造私文書罪刑項
      下宣告沒收。至於被告於特約商店指定對第三人付款同意
      書上盜用之「丙○○」圓形印鑑章印文1 枚，因已行使交
      付與聯合信用卡處理中心，並非被告所有，依法自無需宣
      告沒收，併此敘明。
參、無罪部分
一、公訴意旨另以：被告乙○○基於偽造文書、行使偽造文書及
    使公務員登載不實之犯意，趁與告訴人丙○○共居一處之便
    ，未經丙○○同意，於97年1 月30日，持上開偽造之「丙○○」印章，在財團法人聯合信用卡處理中心特約商店往來資
    料變更申請書、特約商店指定對第三人付款同意書上蓋印及
    簽名，共偽造「丙○○」印文2 枚及偽簽「丙○○」署名2
    枚，以東綝企業行及負責人丙○○之名義偽造變更刷卡受款
    帳戶改為乙○○所有永豐銀行北高雄分行00000000000000號
    帳戶之私文書，復以郵寄之方式寄予聯合信用卡處理中心而
    行使之，致聯合信用卡處理中心承辦人員林書賢不疑有他而
    核准該項申請。又於97年1 月31日，以偽造之「丙○○」印
    章，在讓渡書上蓋印，偽造「丙○○」印文1 枚，偽造丙○○同意將東綝企業行讓渡予不知情蔡嘉瑜之私文書，復於97
    年2 月15日，持向高雄市政府建設局行使之，致相關主管機
    關之承辦公務員登載於職務上所掌之公司變更登記事項之公
    文書上，足生損害於丙○○及高雄市政府建設局對公司登記
    管理之正確性。因認被告涉犯刑法第刑法第216 條、第210
    條行使偽造私文書及同法第214 條使公務員登載不實等罪嫌
    。
二、按犯罪事實應依證據認定之，無證據不得認定犯罪事實；不
    能證明被告犯罪者，應諭知無罪之判決，刑事訴訟法第154
    條第2 項、第301 條第1 項分別定有明文。又認定不利被告
    之事實，須依積極證據，苟積極證據不足為不利於被告事實
    之認定時，即應為有利於被告之認定，更不必有何有利之證
    據；而所謂「積極證據足以為不利被告事實之認定」，係指
    據為訴訟上證明之全盤證據資料，在客觀上已達於通常一般
    之人均不致於有所懷疑，而得確信被告確曾犯罪之程度，若
    未達此一程度，而有合理懷疑之存在時，即無從為有罪之認
    定，最高法院30年上字第876 號及76 年 台上字4986號分別
    著有判例可資參照。
三、公訴人認被告涉犯上開犯嫌，係以告訴人丙○○之指訴、東
    綝企業行營利事業設立登記及負責人變更登記資料、財團法
    人聯合信用卡處理中心特約商店往來資料變更申請書、特約
    商店指定對第三人付款同意書、聯合信用卡處理中心97年7
    月11日（97）聯卡商管字第0970400148號函及所附錄音光碟
    、勘驗報告書及被告之供述等為其論據。訊據被告堅決否認
    涉有上開犯行，辯稱：丙○○有同意我變更刷卡受款帳戶，
    97年1 月30日我有與聯合信用卡處理中心人員聯繫，當日丙○○有與該中心人員談話，且有同意變更。將東綝企業行讓
    渡給我妹妹蔡嘉瑜，丙○○有同意，也是他要求變更的等語
    。經查：
（一）證人丙○○證稱：97年1 月15日與聯合信用卡處理中心對
      話時，就知道東綝企業行這家行號。97年3 月14日寫給被
      告的信是為了挽回破碎的婚姻，寫信的時間點，我並不知
      道東綝企業行的存在。信中所寫的甘做人頭是指多年來實
      際出資成立拉拉聖薔公司，被告卻不准讓我去查帳、過問
      ，實際出資者，竟被架空為人頭。東綝企業行後來轉讓給
      蔡嘉瑜，因我研判被告利用原先拉拉聖薔公司的生財設備
      ，經營東綝企業行，而拉拉聖薔公司的店鋪、投資店內生
      財設備加起來至少有150 到200 萬元，所以認為轉讓金額
      與我多年投資的金額差距甚大等語。證人丙○○雖否認於
      97年3 月14日寫信與被告時知悉東綝企業行的存在，然與
      其陳稱於97年1 月15日與聯合信用卡處理中心對話時就知
      道東綝企業行等語，相互矛盾，又其於97年1 月30日14時
      多許，有以被告之0000000000號門號與聯合信用卡處理中
      心客服人員通話，過程中對於被告變更東綝企業行受款帳
      戶一事，除詢問客服人員應如何變更申請外，並將傳真號
      碼給客服人員，要求客服人員將申請書等資料傳真給其，
      其再將相關申請資料寄過去等情，有聯合信用卡處理中心
      97年11月10日（97）聯卡商管字第0970400231號函所檢附
      之通話錄音光碟、該錄音光碟之勘驗筆錄、被告提出其使
      用之0000000000號電話通話明細表、永豐銀行北高雄分行
      97年1 月30日監視錄影翻拍照片在卷可憑（院卷一第97頁
      、院卷二第65-69 頁、偵卷二第4 頁、第17-31 頁），且
      為證人丙○○所承認（院卷二第70頁），是證人丙○○確
      實有於97年1 月30日與聯合信用卡處理中心通話，於當時
      即知悉其為東綝企業行負責人及被告欲辦理變更受款人帳
      戶一事，才於電話中與客服人員交談，並請客服人員火速
      幫其處理，堪認證人丙○○已同意被告變更東綝企業行受
      款人帳戶，故被告才於97年1 月30日持「丙○○」之印章
      蓋印在財團法人聯合信用卡處理中心特約商店往來資料變
      更申請書、特約商店指定對第三人付款同意書上，並代為
      簽名，再郵寄至聯合信用卡處理中心辦理變更。再者，被
      告前次申請變更受款帳戶之資料，經聯合信用卡處理中心
      於97年1 月15日以電話向證人丙○○確認，證人丙○○表
      示不知情，並要求將該申請資料寄至高雄市○○區○○路
      290 號14樓住處一情，已如前述，而證人丙○○此段期間
      在高雄均居住於上址，則其於97年1 月15日與聯合信用卡
      處理中心通話，應知悉其為東綝企業行之負責人，況聯合
      信用卡處理中心依其要求將被告原先寄送之資料退回其所
      指定之地址後，亦應知悉其為東綝企業行之負責人，是其
      謂於97年3 月14日時並不知道東綝企業行的存在，顯屬無
      稽，難以採信。
（二）證人丙○○於本院審理時雖證稱：關於97年1 月30日下午
      2 時許有無接到聯合信用卡處理中心電話，確認變更受款
      帳戶一事，印象所及已經非常模糊了，但沒有這種記憶等
      語（院卷二第22頁），然如前述，證人丙○○確實有於當
      日與聯合信用卡處理中心客服人員通話，由此足認證人丙○○對於97年1 月30日當日之事已不復記憶，則其謂於97
      年1 月30日時，對於被告以其名義設立東綝企業行一事仍
      不知情等語，即與事實不符，而難採為不利被告之認定。
      準此，被告係經證人丙○○同意其變更東綝企業行受款帳
      戶，始在聯合信用卡處理中心特約商店往來資料變更申請
      書、特約商店指定對第三人付款同意書上蓋上「丙○○」
      圓形印鑑章及代理丙○○簽名，復將上開資料郵寄聯合信
      用卡處理中心之事實，應堪認定，難謂被告有何偽造私文
      書及行使偽造私文書之犯行。
（三）證人丙○○於97年1 月31日簽立讓渡書，將東綝企業行讓
      渡與被告胞妹蔡嘉瑜，東綝企業行並於97年2 月15日變更
      登記負責人為蔡嘉瑜等事實，除證人蔡嘉瑜證述明確外（
      偵卷一第114 頁），並有讓渡書、高雄市政府營利事業統
      一發證變更登記申請書在卷可考（偵卷一第76、77頁），
      由此足徵被告於東綝企業行變更負責人時有取得證人蔡嘉
      瑜之同意，始辦理負責人變更登記。證人丙○○於本院審
      理時雖證稱：東綝企業行於97年1 月底讓渡與蔡嘉瑜一事
      ，我完全不知情，我後來才知道蔡嘉瑜是被告的妹妹等語
      。證人丙○○與被告為多年夫妻，其稱不識被告胞妹蔡嘉
      瑜等語，有悖於常情，足認其上開證詞有避重就輕之嫌。
      另被告辯稱：因證人丙○○於97年1 月30日跟我到銀行提
      領東綝企業行款項，他認為這樣太麻煩，他希望我趕快就
      負責人部分更換，讓誰當負責人都沒有關係等語，此乃因
      東綝企業行與聯合信用卡處理中心簽訂之特約商店指定對
      第三人付款同意書，係將東綝企業行請領之信用卡消費簽
      帳款匯至證人丙○○上開永豐銀行北高雄分行帳戶，而證
      人丙○○於97年1 月25日將其上開永豐銀行北高雄分行印
      鑑變更為簽名方式，有特約商店指定對第三人付款同意書
      、印鑑更換申請書附卷可佐（偵卷一第60頁、院卷一第45
      頁），故被告欲提領聯合信用卡處理中心匯款與東綝企業
      行信用卡簽帳款項時，均需證人丙○○親自簽名填具提款
      單，故皆需證人丙○○陪同領取，證人丙○○因此深感麻
      煩而不悅，遂要求並同意被告變更負責人為他人等情，亦
      屬情理之常，況證人丙○○已同意被告變更受款帳戶，業
      如上述，自無理由繼續由其擔任東綝企業行掛名負責人。
      再被告為替自己實際經營之拉拉聖薔公司公司節稅，無法
      自己擔任東綝企業行負責人，此為被告所自承，故需由他
      人擔任東綝企業行負責人，才經證人蔡嘉瑜同意，變更由
      其擔任負責人，證人丙○○既對於擔任東綝企業行負責人
      既感厭煩，且已同意被告變更東綝企業行第三人受款帳戶
      ，亦因其向被告提出變更負責人之要求，同意被告變更負
      責人，被告才於97年1 月31日將東綝企業行讓渡與證人蔡
      嘉瑜，證人丙○○對於97年1 月30日當日於聯合信用卡處
      理中心通話一事已無印象，對於相當時日其同意被告變更
      東綝企業行負責人並無印象，亦有可能。從而，是被告辯
      稱該讓渡書確有經證人丙○○之同意，應堪以採信。
四、綜上所述，本案經調查後，被告確實有經過證人丙○○同意
    ，始為上開變更第三人受款帳戶及讓渡東綝企業行之行為，
    則被告此部分行為即與刑法上行使偽造私文書、使公務員登
    載不實罪構成要件尚有未合。此外，復查無其他積極證據足
    資認定被告有何行使偽造私文書、使公務員登載不實之犯行
    ，揆諸前開規定意旨，既不能證明被告此部分之犯罪，即應
    諭知被告無罪之判決。
據上論斷，應依刑事訴訟法第299 條第1 項前段、第301 條第1
項，刑法第216 條、第210 條、第214 條、第55條、第219 條、
第41條第1 項、第51條第5 項，刑法施行法第1 條之1 ，判決如
主文。
本案經檢察官杜妍慧到庭執行職務。
中    華    民    國    98    年    3     月    2     日
                  刑事第六庭    審判長法  官  曾逸誠
                                      法  官  林柏壽
                                      法  官  王靖茹
以上正本證明與原本無異。
如不服本判決應於收受判決後10日內向本院提出上訴書狀，並應
敘述具體理由。其未敘述上訴理由者，應於上訴期間屆滿後20日
內向本院補提理由書(均須按他造當事人之人數附繕本)「切勿逕
送上級法院」。
中    華    民    國    98    年    3     月    5     日
                                      書記官  鍾錦祥
附錄本案論罪科刑法條：
中華民國刑法第210 條
偽造、變造私文書，足以生損害於公眾或他人者，處5 年以下有
期徒刑。
中華民國刑法第214 條：
明知為不實之事項，而使公務員登載於職務上所掌之公文書，足
以生損害於公眾或他人者，處3 年以下有期徒刑、拘役或5 百元
以下罰金。
中華民國刑法第216 條：
行使第210 條至第215 條之文書者，依偽造、變造文書或登載不
實事項或使登載不實事項之規定處斷。
附表一：
┌──┬─────────────┬──────────┬────┐
│編號│文件名稱                  │偽造印文及其數量    │備註    │
│    │                          │                    │        │
├──┼─────────────┼──────────┼────┤
│ 1  │高雄市營利事業統一發證設立│偽造丙○○印文1枚   │偵卷一第│
│    │登記申請書                │                    │83頁    │
├──┼─────────────┼──────────┼────┤
│ 2  │高雄市政府商業名稱及所營業│偽造丙○○印文1枚   │偵卷一第│
│    │務預查申請表              │                    │85頁    │
├──┼─────────────┼──────────┼────┤
│ 3  │丙○○身分證正反面影本    │偽造丙○○印文2枚   │偵卷一第│
│    │                          │                    │86頁    │
├──┼─────────────┼──────────┼────┤
│ 4  │建物所有權狀              │偽造丙○○印文1枚   │偵卷一第│
│    │                          │                    │87頁    │
├──┼─────────────┼──────────┼────┤
│ 5  │高雄市政府工務局使用執照  │偽造丙○○印文3枚   │偵卷一第│
│    │                          │                    │88、89頁│
└──┴─────────────┴──────────┴────┘
附表二：
┌──┬─────────────┬──────────┬────┐
│編號│文件名稱                  │盜用印文、偽造印文及│備註    │
│    │                          │署名及其數量        │        │
├──┼─────────────┼──────────┼────┤
│ 1  │財團法人聯合信用卡處理中心│偽造丙○○印文1枚   │偵卷一第│
│    │與商店特約事項            │                    │56頁    │
├──┼─────────────┼──────────┼────┤
│ 2  │聯合信用卡處理中心特別約定│偽造丙○○印文3枚   │偵卷一第│
│    │事項（美容護膚業適用）    │                    │57、58頁│
├──┼─────────────┼──────────┼────┤
│ 3  │美國運通卡特約商店申請書  │偽造丙○○印文1枚   │偵卷一第│
│    │                          │                    │59頁    │
├──┼─────────────┼──────────┼────┤
│ 4  │特約商店指定對第三人付款同│偽造丙○○印文1 枚、│偵卷一第│
│    │意書                      │、偽造丙○○署名2 枚│60頁    │
└──┴─────────────┴──────────┴────┘


司法院資訊處製作；財團法人民間司法改革基金會備份。
